臺灣臺中地方法院民事判決　96年度保險字第5號
原　　　告　戊○○
　　　　　　丁○○
　　　　　　丙○○
兼　上三人
法定代理人　乙○○
上四人共同
訴訟代理人　江文玉律師
被　　　告　己○○○保險股份有限公司
法定代理人　甲○○
訴訟代理人　庚○○
　　　　　　辛○○
　　　　　　壬○○
上列當事人間請求給付保險金事件，本院於民國96年5月15日言
詞辯論終結，判決如下：
    主    文
被告應給付原告新台幣貳佰伍拾萬元，及自民國九十五年十一月
九日起至清償日止，按年息百分之十計算之利息。
訴訟費用由被告負擔。
本判決於原告以新台幣捌拾參萬元供擔保後，得假執行；但被告
如以新台幣貳佰伍拾萬元為原告預供擔保，得免為假執行。
      事實及理由
一、原告起訴意旨略以：訴外人即要保人巨大機械工業股份有限
    公司（下稱巨大公司）與被告簽訂團體保險契約，約定以要
    保人之員工為被保險人，投保企業團體定期壽險、企業團體
    意外險及意外險2-6級殘廢。其中一般職員、作業員之定期
    壽險保額為新台幣（下同）50萬元，意外險保額則為250萬
    元。保險契約之保險單條款第2及第13條分別約定：「被保
    險人於本契約有效期間內，因遭受意外傷害事故，致其身體
    蒙受傷害而致殘廢或死亡時，依照本契約的約定，給付保險
    金。前項所稱意外傷害事故，指非由疾病引起之外來突發事
    故。」、「被保險人於本契約有效期間內遭受第2條約定之
    意外傷害事故，自意外傷害事故發生之日起180日以內死亡
    者，本公司按保險金額給付身故保險金」。被保險人李美惠
    於95年10月13日下午3時許，在受雇之巨大公司內搬運輪圈
    之際，於出入廠區○○○○○道時跌倒致左腳受傷，隨即引
    發橫紋肌崩解合併色素腎病變、敗血症，經送行政院國軍退
    除役官兵輔導委員會台中榮民總醫院（下稱台中榮民總醫院
    ）治療，終因心肺功能衰竭，於同年10月16日死亡。按所謂
    「橫紋肌溶解症」指的是人之骨骼肌（橫紋肌）產生了急速
    的損傷，肌肉損傷的結果會導致肌肉細胞的壞死及細胞膜的
    破壞，肌肉的一些蛋白質及肌球蛋白（myoglobin）便會滲
    漏出來，進而進入血液中並隨後出現在尿中。尿中出現肌球
    蛋白的狀況稱為「肌球蛋白尿」。所以「橫紋肌溶解症」其
    實只是一種症狀，有許多的原因都會造成此一現象。而引起
    「橫紋肌溶解症」的原因很多，肌肉受到創傷或擠壓，亦其
    原因之一。李美惠發生「橫紋肌溶解症」，係肇因於廠房內
    發生跌倒之意外，造成左小腿受傷，使肌肉受到創傷或擠壓
    所致，並非自身疾病所引起。被告固辯稱李美惠於跌倒翌日
    正常出勤上班，認跌倒應不致死亡云云；但台灣台中地方法
    院檢察署檢察官之相驗屍體證明書載明李美惠係「意外死」
    ；榮民總醫院台中分院96年3月30日覆文亦載明「病患李美
    惠女士於本院急診期間曾接受心臟超音波檢查，結果顯示無
    心臟疾病。至於急性腎衰竭是因橫紋肌溶解症之結果，非病
    因。」可知李美惠本身並無心臟或腎臟之疾病，急性腎衰竭
    乃係「橫紋肌溶解症」之結果。且李美惠於95年10月13日發
    生跌倒意外受有腳傷之後，病症急遽惡化，並發生死亡之結
    果，實非被保險人李美惠所得預料或預防；李美惠於發生意
    外事故後，亦陸續到大甲陳外科診所、大甲李綜合醫院、以
    及榮民總醫院台中分院就醫治療，惟由於病情迅速惡化，仍
    發生此一不幸，更非李美惠及原告等人所能預見；參諸最高
    法院92年台上字第187號裁判揭示：「所稱『突發』，應非
    指意外與死亡結果，其時間須密接，而係指事故之發生係出
    於意料之外而不及預防者而言，此觀諸前開約款第9條載：
    「凡自意外傷害事故發生之日起180日以內死亡者」，均合
    於理賠條件，當不以事故之發生到結果之產生間之時間須短
    暫緊接為必要；被保險人本無肝臟疾病，於87年9月初服食
    蛇膽本意在滋補身體，無法預知服食後竟會造成死亡結果，
    其死亡結果之發生應係出於預料之外而不及預防，應認屬突
    發。」可知，被保險人於10月13日發生意外，同月14日起陸
    續就醫，至同月16日即發生死亡結果，前後僅短短4日，應
    合於「突發」之情形。再者，財政部於85年9月1日修正最新
    約款對意外傷害之定義已排除「直接且單獨」的原因，接受
    「間接與併發等」之因素；此外，參照最高法院94年台上字
    第558號裁判、92年台上字第187號裁判、以及台灣高等法院
    台中分院93年保險上字第7號裁判意旨，均在闡明意外傷害
    險已排除「直接且單獨」原因之適用。職是，被告抗辯「跌
    倒」不致「死亡」，顯係以舊有契約解釋為據，除不符合上
    開財政部之解釋，亦有違最高法院之見解，要無足採。李美
    惠死亡確實並非本身疾病所引起，此應已符合保險契約中「
    非由疾病引起之外來突發事故」之約定。巨大公司於意外事
    故發生後，即通知並檢附相關資料予被告。被告於95年11月
    9日給付定期壽險保險金50萬元予原告。就企業團體意外險
    保額250萬元，則以李美惠單純跌倒或下肢受傷，並不足以
    導致死亡，而拒絕理賠。原告等4人為李美惠之保險受益人
    ，又保險法第34條規定：「保險人應於要保人或被保險人交
    齊證明文件後，於約定期限內給付賠償金額。無約定期限者
    ，應於接到通知後15日內給付之。保險人因可歸責於自己之
    事由致未在前項規定期限內為給付者，應給付遲延利息年利
    1分。」。被告就其拒絕給付之250萬元部分，應自11月9日
    按年息百分之10加計遲延利息。為此，依保險契約提起本訴
    ，並聲明求為判決如主文所示，並陳明願供擔保，請准宣告
    假執行。
二、被告自認巨大公司於89年5月間起，與被告訂定團體保險，
    並以其員工為被保險人參加投保，保險內容計有團體定期壽
    險、團體意外保險、意外險2-6級殘廢等。保險金額約定以
    要保人公司員工職位不同而有區別。被保險人李美惠為巨大
    公司之員工，職位為作業員，不幸於95年10月16日逝世，被
    告已依團體定期壽險約定給付原告50萬元之事實；惟抗辯略
    以：系爭企業團體意外保險保單條款約定被保險人於本契約
    有效期間內，因遭受意外傷害事故，致其身體蒙受傷害而致
    殘廢或死亡時，依照本契約的約定，給付保險金。所謂「意
    外傷害事故」指非由疾病引起之外來突發事故。李美惠於95
    年10月13日下午3時許「不慎發生跌倒意外，致左小腿受傷
    且疼痛不已」，惟當時其是否馬上接受相關治療，不得而知
    ，但其隔日即10月14日可「正常出勤上班」，顯見即便有所
    謂該次跌倒發生，僅多只造成其左下肢受傷，並不足以導致
    其死亡。其真正死亡原因為「敗血症/橫紋肌崩解合併色腎
    素病變/疑似血管栓塞及腔室症候群」，而此並不符合系爭
    條款對意外傷害事故之約定即「非由疾病引起之外來突發事
    故」。原告主張事故之發生係出於意外，依舉證責任分配之
    原則，對此一有利於己之事實，自應負舉證責任。原告無法
    證明被保險人係遭遇保險條款所約定之意外傷害事故而導致
    死亡，被告自不負給付保險金的責任。台灣台中地方法院檢
    察署相驗屍體證明書之記載，死亡原因為「甲、心肺功能衰
    竭。乙、下肢外傷併發橫紋肌崩解、色素腎病變、敗血症。
    丙、跌倒」，檢察官並在相驗屍體證明書上勾註「意外死」
    ，原告即據以主張被保險人李美惠係意外死亡；惟依民事訴
    訟法第355條第1項規定之公文書推定為真正，係指公文書之
    形式證據力，亦即作成之真正而言，至其實質證據力如何，
    非不得以反證證明其所載之事實不符。且檢察官之職權為追
    訴犯罪，其相驗之重點係判斷是否涉及他殺或有無他殺嫌疑
    ，至於死因究係因病或意外所致，往往未予深究，僅憑家屬
    或相關人士之陳述以為論斷，故自難僅以相驗屍體證明書上
    所載之死亡方式，據為真正之死亡方式等語，並聲明：(一)原
    告之訴及假執行之聲請均駁回。(二)如受不利判決時，願供擔
    保請免予假執行。
三、兩造不爭執事項，本院採為判決基礎：
（一）訴外人即要保人巨大公司，於89年5月間，與被告訂定團
      體保險契約，並約定以其員工為被保險人，且投保內容有
      團體定期壽險、團體意外保險、意外險2-6級殘廢等。
（二）團體保險契約保險金額以要保人公司員工職位不同而有區
      別，其中關於一般職員、作業員之定期壽險保額為50萬元
      ，意外險保額為250萬元。
（三）新光企業團體意外保險保險單條款第2條第1項對「保險範
      圍」之約定為：被保險人於本契約有效期間內，因遭受意
      外傷害事故，致其身體蒙受傷害而致殘廢或死亡時，依照
      本契約的約定，給付保險金。同條第2項則約定：前項所
      稱意外傷害事故，指非由疾病引起之外來突發事故。
（四）新光團體保險要保書第13條第10項第1款約定身故保險金
      受益人的指定依勞工保險條例第65條規定原告等4人為系
      爭契約受益人。
（五）訴外人即被保險人李美惠於95年10月13日下午3時許，在
      巨大公司上班搬運輪圈之際，於出入輪圈輪送通道時，不
      慎跌倒致左小腿受傷。
（六）兩造協議：被告就被保險人李美惠之死亡如須負責意外保
      險給付，其金額為新台幣250萬元，且自95年11月9日起負
      給付遲延責任。
（七）李美惠為巨大公司之作業員，並於95年10月16日逝世。
（八）台中榮民總醫院診斷證明書之記載，為「敗血症/橫紋肌
      崩解合併色腎素病變/疑似血管栓塞及腔室症候群」。
（九）台灣台中地方法院檢察署檢察官相驗屍體證明書所載之李
      美惠之死亡原因形式上不爭執（實質證據力如何有爭執）
      。
四、得心證之理由：本件兩造之爭點，為訴外人即被保險人李美
    惠是否為意外死亡？茲敘述理由如下：
（一）按特定法律效果之發生或不發生所必要之事實存否不明之
      場合，當事人之一造因此事實不明，將受不利益之判斷，
      乃必須就該事實提出有關證據，使法院信其主張為真實者
      ，謂之舉證責任；法院判斷為訴訟標的之法律關係存否時
      ，必須先確定與該法律關係有關之各個法律事實，此各個
      法律事實分由兩造當事人各於某種範圍內負舉證責任者，
      即為舉證責任之分配；當事人之一造就其主張之事實已盡
      舉證責任，因而轉由他造就其主張之反對事實負舉證責任
      ，則為舉證責任之轉換。而民事訴訟法第277條前段固規
      定：當事人主張有利於己之事實者，就其事實有舉證責任
      ，惟何人應負舉證之責，仍應視具體個案之情形而為分配
      ，尚難一概而論，若認為主張權利存在之原告即應負責舉
      證，將使其負擔過重之舉證責任，幾無勝訴之可能，蓋以
      被告可隨意否認或抗辯，原告即需為舉證而疲於奔命，往
      往將因無法證明全部要件事實而歸敗訴，原告與被告訴訟
      上之地位，顯有失衡平。因此，主張法律關係存在之原告
      ，僅須就該法律關係發生所須具備之特別要件，負舉證之
      責任，至於被告主張有利於己之事實，應由被告負責舉證
      ；又原告對於自己主張之事實已盡證明之責後，被告對其
      主張，如抗辯其不實並提出反對之主張者，則被告對其反
      對之主張，亦應負證明之責，此為舉證責任分擔之原則（
      最高法院48年台上字第887號、18年上字第2855號判例參
      照）。換言之，主張法律關係存在之原告，僅就該法律關
      係發生所須具備之特別要件，負有舉證之責，至於被告就
      該法律關係之存在，主張有權利障礙、消滅、排除之事實
      者，就該事實之存在，應負責舉證；又應負舉證責任之
      當事人，對於他方當事人之抗辯或陳述，自應提出相當之
      證據，以證明其主張或抗辯之真實性，尚不得僅以不負舉
      證責任之他方當事人抗辯、陳述或所舉證據有所疵累，或
      對之有所質疑，即認其舉證責任已盡，而轉換舉證責任於
      他方，更不可能單純因訴訟上空言否認，即謂應改由他方
      負責舉證，否則，自與舉證責任分配之法則有違。
（二）被保險人李美惠於95年10月13日於受雇之巨大公司搬運輪
      圈之際不慎發生跌倒意外，致左小腿受傷，隨即引發橫紋
      肌崩解合併色腎素病變、敗血症，最後因心肺功能衰竭，
      而於10月16日死亡等情，業據原告提出台灣台中地方法院
      檢察署檢察官相驗屍體證明書、台中榮民總醫院診斷證明
      書各一件為證，且為被告所不爭執，自堪信為真實。被告
      固抗辯台灣台中地方法院檢察署檢察官相驗屍體證明書記
      載死亡原因固記載為「意外死」；惟依民事訴訟法第355
      條第1項規定之公文書推定為真正，係指公文書之形式證
      據力，亦即作成之真正而言，至其實質證據力如何，非不
      得以反證證明其所載之事實不符。且檢察官之職權為追訴
      犯罪，其相驗之重點係判斷是否涉及他殺或有無他殺嫌疑
      ，至於死因究係因病或意外所致，往往未予深究，僅憑家
      屬或相關人士之陳述以為論斷，故自難僅以相驗屍體證明
      書上所載之死亡方式，據為真正之死亡方式等語。經查，
      證人即巨大公司員工癸○○到庭證述：「問：訴外人即被
      保險人李美惠於95年10月13日下午3時許，在巨大機械工
      業股份有限公司上班搬運輪圈之際，於出入輪圈送通道時
      ，不慎跌倒致左小腿受傷？答：是的，當時我們兩人要運
      送腳踏車的輪軸，我們是在樓上，我們有輸送帶，我們要
      運送時，李美惠她就喊跌倒，我就把她扶起來，她左小腿
      外側因為碰到輪軸而流血，並且有點瘀青，我們稍微休息
      一下就繼續工作，隔天她來上班時，腳就壹拐壹拐的，她
      是否看醫生，我不並清楚，她腳有稍微腫，不是非常腫，
      下班完後她就請假，之後就沒有來上班，然後就往生了」
      、「我看到她跌倒，因為她在前面，我在後面，我有看到
      她腳碰到輪軸」、「她受傷的位置在左小腿膝蓋下方，有
      一點瘀青及流血」（見96年4月17日言詞辯論筆錄）。台
      中榮民總醫院函覆：病患李女士於95年10月15日至本院急
      診，主訴左下肢疼痛（病人主訴於95年10月12日跌倒），
      經檢查給予藥物治療，但疾病進展迅速，左下肢紅腫、腫
      脹並有水泡產生，值班醫師會診相關科別，心臟血管外科
      、心臟內科、整形外及感染科醫師，但終究心肺衰竭，心
      肺復甦術仍無效，於同年10月16日12時39分自動出院。此
      有該院96年3月28日中榮醫企字第0960004256號函在卷可
      稽。經本院再函請台中榮民總醫院查告李美惠之死亡原因
      ，據該院覆稱：根據病歷記載及診斷證明書，病患李美惠
      女士於本院急診期間曾接受心臟超音波檢查，結果顯示無
      心臟疾病。至於急診腎衰竭是因橫紋肌溶解症之結果，非
      病因，死亡原因如診斷書所描述（即敗血症、橫紋肌崩解
      症合併色素腎病變、疑似血管栓塞及腔室症侯群），此有
      該院96年3月30日中榮醫企字第0960004461號函在卷可稽
      。又查，所謂「橫紋肌溶解症」指的是我們的骨骼肌（橫
      紋肌）產生了急速的損傷，肌肉損傷的結果會導致肌肉細
      胞的壞死及細胞膜的破壞，肌肉的一些蛋白質及肌球蛋白
      （myoglobin）便會滲漏出來，進而進入血液中並隨後出
      現在尿中。尿中出現肌球蛋白的狀況稱為「肌球蛋白尿」
      。所以「橫紋肌溶解症」其實只是一種症狀，有許多的原
      因都會造成此一現象。而引起「橫紋肌溶解症」的原因很
      多，肌肉受傷或擠壓，亦其原因之一，復有台大醫院神經
      部楊智超醫院提供之「橫紋肌溶解症」論文在卷可參。由
      此可知，李美惠本身並無心臟或腎臟之疾病，急性腎衰竭
      乃係「橫紋肌溶解症」之結果，是其死亡確實並非本身疾
      病所引起。原告主張李美惠已符合保險契約中「非由疾病
      引起之外來突發事故」之約定，自堪信為真實。被告復辯
      稱李美惠於受傷翌日亦正常出勤上班，故認跌倒應不致死
      亡云云。惟查，李美惠於95年10月13日發生跌倒意外受有
      腳傷之後，病症急遽惡化，並發生死亡之結果，實非李美
      惠所得預料或預防；且由台灣台中地方法院檢察署95年相
      字第1754案相驗卷之卷附李美惠配偶即原告乙○○於警局
      之調查筆錄及李綜合醫院病歷資料可知，李美惠於發生意
      外事故後，亦陸續到大甲陳外科診所、大甲李綜合醫院、
      以及榮民總醫院台中分院就醫治療，惟由於病情進展迅速
      ，仍發生死亡結果，更非李美惠及原告等人所能預見；參
      諸最高法院92年台上字第187號裁判揭示：「所稱『突發
      』，應非指意外與死亡結果，其時間須密接，而係指事故
      之發生係出於意料之外而不及預防者而言，此觀諸前開約
      款第9條載：「凡自意外傷害事故發生之日起180日以內死
      亡者」，均合於理賠條件，當不以事故之發生到結果之產
      生間之時間須短暫緊接為必要；被保險人本無肝臟疾病，
      於87年9月初服食蛇膽本意在滋補身體，無法預知服食後
      竟會造成死亡結果，其死亡結果之發生應係出於預料之外
      而不及預防，應認屬突發。」可知，李美惠於10月13日發
      生意外，同月14日起陸續就醫，至同月16日即發生死亡結
      果，前後僅短短4日，應合於「突發」之情形。是被告以
      李美惠於受傷翌日亦正常出勤上班置辯云云，殊無可採。
      本件原告主張被保險人李美惠係因意外致死，既可信為真
      實，被告復聲請將李美惠之相驗屍體卷宗全部及其於台中
      榮民總醫院所有之病歷就診等資料再送請中山醫學大學附
      設醫院鑑定死因，本院認無必要。附此敘明。
（三）次按「保險人應於要保人或被保險人交齊證明文件後，於
      約定期限內給付賠償金額。無約定期限者，應於接到通知
      後15日內給付之。保險人因可歸責於自己之事由致未在前
      項規定期限內為給付者，應給付遲延利息年利1分。」保
      險法第34條定有明文。本件經兩造協議：被告就被保險人
      李美惠之死亡如須負責意外保險給付，其金額為250 萬元
      ，且自95年11月9日起負遲延利息。被保險人李美惠係意
      外死亡，已如前述，被告自應給付保險金。依新光團體保
      險要保書第13條第10項第1款約定身故保險金受益人的指
      定依勞工保險條例第65條規定原告等4人為系爭契約受益
      人，復為兩造所不爭執，從而，原告訴請被告給付保險金
      250萬元及自95年11月9起至清償日止按年息百分之10 計
      算之遲延利息，自屬有據，應予准許。
五、假執行之宣告：兩造陳明願供擔保，聲請宣告假執行及免為
    假執行，核無不合，爰分別酌定相當擔保金額准許之。
六、結論：原告之訴為有理由，依民事訴訟法第78條，第390 條
    第2項、第392條第2項，判決如主文。
中　　華　　民　　國　　96　　年　　5　　月　　29 　　日
                  民事第二庭    法  官  陳春長
正本係照原本作成。
如對本判決上訴，須於判決送達後20日內向本院提出上訴狀。
中　　華　　民　　國　　96　　年　　5　　月　　29 　　日
                                書記官
